臺灣臺南地方法院刑事裁定　　　　　　　　　九十年度自字第三九八號
　　自　訴　人　乙○○○科技有限公司
　　代　表　人　汪心怡
　　代　理　人　方煥昌
　　被　　　告　甲○○
右列被告因詐欺案件，經自訴人提起自訴，本院裁定如左：
    主  文
自訴駁回。
    理  由
一、自訴意旨略稱：自訴人乙○○○科技有限公司於民國八十九年間出售鏡片予被告
    甲○○，被告於同年七月間某日交付支票二紙（發票人李美珠、付款人彰化商業
    銀行九如路分行、帳號000000000號、票載發票日均為八十九年十月三
    十一日、面額分別為新台幣（下同）十六萬八千九百三十元及十萬元）予自訴人
    ，嗣支票到期卻跳票，被告為規避票據法之束縛，避免成為銀行之拒絕往來戶，
    竟於同年十一月五日持本票（發票人甲○○、到期日九十年一月一日、面額二十
    六萬八千九百三十元）乙紙，要求換回上開二紙跳票支票，並保證於九十年一月
    一日付款。詎被告於九十年一月三日卻拒絕給付票款，經自訴人屢次催促，被告
    仍置之不理，因認被告所為涉犯刑法第三百三十九條第一項詐欺取財罪嫌等情，
    並提出本票影本、支票及退票理由單影本資為依據。
二、按法院或受命法官於自訴案件第一次審判期日前訊問及調查結果，如認為案件有
    刑事訴訟法第二百五十二條至第二百五十四條之情形者，得以裁定駁回其自訴，
    同法第三百二十六條第三項定有明文。又刑法第三百三十九條第一項詐欺罪之成
    立，以意圖為自己或第三人不法所有，以詐術使人將本人或第三人之物交付為要
    件。再民事上之債務不履行，縱係出於可歸責於債務人之事由，苟無足以證明債
    務人自始蓄意以此行詐之積極證據，亦不得以事後不履行債務之事實，推定其具
    有刑事犯罪之故意。而在當事人間依一般社會經驗原須承擔信用風險之遠期票據
    交易，對事後票據不獲支付之結果，尤屬可得預見之不利益，要無因債務人施詐
    而陷於錯誤可言。參以一般買賣交易或保證行為，本即應評估對方資力及交易安
    全上之考量，若對方初始並無不法犯意及施用詐術，縱相對人事後有未如期給付
    票款之情事，亦純屬民事債務不履行範疇，交易一方即應自負風險，尚難遽認債
    務不履行之一方即應負刑法上詐欺罪責。
三、訊據被告堅決否認有詐欺犯行，辯稱：「我無詐欺意圖。李美珠的支票無法兌現
    ，因為我是執行者，所以我要負責，才開本票。」、「當初跟他（自訴人）往來
    是以康明公司名義而支票之發票人是李美珠，李美珠是康明眼鏡材料行的負責人
    ，我是經理，我和自訴人交易約已有二、三年。卷附支票及本票都是我給自訴人
    支付眼鏡貨款，後來康明公司經營不善，無法支付支票票款，因為我是公司經理
    ，而且我對這家公司有信心，所以才開本票給自訴人以示負責。」等情。
四、經查：自訴人與被告自八十九年起已有多年生意往來，交易紀錄都算正常，且該
    次交易剛開始被告並無詐欺行為等情，業據自訴人自承在卷，足見被告向其購貨
    並交付支票時，並未施用詐術甚明。自訴人另指訴被告前揭換票行為，係為了規
    避票據法處分，並避免成為銀行之拒絕往來戶，所為有詐欺嫌疑云云，惟查，前
    揭支票之發票人為李美珠，並非被告，被告尚無成為銀行拒絕往來戶之可能，縱
    被告為避免該發票人李美珠因退票紀錄而成為銀行之拒絕往來戶，故有以本票換
    取支票之行為，然被告並未因而免除對自訴人所負之民事責任，自訴人甚可依票
    據法等民事規定向被告求償，被告實無利益可圖。此外，本件自訴人對於被告如
    何施用足以使其陷於錯誤之詐術，亦未提出其他具體事證以憑調查，自不得僅因
    事後債務不履行之客觀結果，推測被告於換票之時存有詐欺取財之主觀犯意。綜
    上所述，自訴人之指訴尚難認被告係基於不法所有之意圖，而施用詐術以本票換
    取支票，又無其他積極證據足資證明被告涉有詐欺之犯行，本件純屬民事糾葛，
    應認被告罪嫌不足，依照首揭說明，本件自訴應予駁回。
據上論斷，應依刑事訴訟法第三百二十六條第三項、第二百五十二條第十款，裁定如
主文。
中      華      民      國      九十一    年      一      月    十    日
                              臺灣臺南地方法院刑事第五庭
                                  審判長  法  官  陳  振  謙
                                          法  官  鄧  希  賢
                                          法  官  陳  映  佐
右正本證明與原本無異
如不服本裁定應於送達後五日內向本院提出抗告狀
                                          書記官  陳  金  治
中      華      民      國      九十一    年      一      月    十    日
